臺灣嘉義地方法院民事判決　　　　　　　95年度重訴字第66號
原　　　告　乙○○
　　　　　　丙○○
　　　　　　　　　　　02巷1.
　　　　　　丁○○
前列三人共同
訴訟代理人　林崑地律師
被　　　告　己○○
訴訟代理人　陳坤榮律師
複代理人　　邱創典律師
上列當事人間土地所有權移轉登記事件，於中華民國96年8月13
日言詞辯論終結，本院判決如下：
    主      文
原告之訴駁回。
訴訟費用由原告負擔。
    事實及理由
壹、程序事項
一、本件原告起訴原以被告己○○與其姊庚○○及弟弟戊○○三
    人為共同被告，嗣於訴訟進行中，庚○○與戊○○就其所涉
    部分業與原告達成和解，就該二人部分，其訴訟業告終結，
    此合先敘明。
二、按訴狀送達後，原告不得將原訴變更或追加他訴，但被告同
    意者，不在此限；又被告於訴之變更或追加無異議，而為本
    案之言詞辯論者，視為同意變更或追加，民事訴訟法第255
    條第1項第1款及第2項分別定有明文。本件原告原本依據信
    託契約關係起訴請求：被告己○○應將坐落嘉義市○○段○○段七之一地號建地分割出如附圖所示Ｃ部分土地面積0.02
    21公頃，辦理所有權移轉登記予原告乙○○、丙○○、丁○○共有。嗣於訴訟程序進行中，追加依據借名登記及民國87
    年12月24日被告己○○所簽立之切結書之法律關係，請求（
    一）先位聲明被告己○○應將坐落嘉義市○○段○○段七之
    一地號建地分割出如附圖所示Ｃ部分土地面積0.0221公頃，
    辦理所有權移轉登記予原告乙○○、丙○○、丁○○共有。
    （二）備位聲明：被告己○○應將坐落嘉義市○○段○○段
    七之一地號建面積0.0694公頃原告乙○○、丙○○、丁○○
    三人之應有部分一０００分之三一九辦理所有權移轉登記予
    原告乙○○、丙○○、丁○○；其餘應有部分一０００分之
    六八一辦理登記為被告己○○所有。被告己○○應與原告等
    就上開七之一地號建面積0.0694公頃分割為如附圖所示Ｃ部
    分土地面積0.0221公頃分歸原告乙○○、丙○○、丁○○取
    得持分各三分之一共有；Ｄ部分面積0.0473公頃分歸被告己○○取得。被告對原告訴之追加均無異議，而為本案之言詞
    辯論者，視為同意變更或追加，揆諸前開民事訴訟法之規定
    ，原告訴之追加自屬合法，應予准許。
貳、實體事項
一、原告起訴主張：
（一）原坐落嘉義市○○段○○段七地號面積為0.2083公頃之建
      地（以下稱系爭土地），原登記為被告等之被繼承人黃岷
      川所有；黃岷川於86年4月9日死亡，由被告與其姊姊庚○○及弟弟戊○○等三人繼承公同共有。後來被告等三人因
      遺產分割為七地號、七之一及地號七之二地號等三筆：其
      中七地號面積0.0694公頃分歸庚○○取得；七之一地號面
      積0. 0694公頃分歸被告己○○取得；七之二地號面積
      0.0695公頃分歸戊○○取得；均於94年10月25日辦畢共有
      物分割登記，惟未分割遺產前之系爭土地係原告等與被告
      之先父黃岷川於52年間共同購買，原告等人將其中200.86
      坪（折合0.0664公頃），借用黃岷川作為登記名義人，將
      所有權移轉登記於黃岷川名下，黃岷川死亡後，其繼承人
      被告己○○與庚○○、戊○○自應返還原告等三人。而庚○○、戊○○二人在本件訴訟95年9月21日言詞辯論期日
      庭訊時業已自認此一事實，並與原告達成和解，庚○○同
      意將嘉義市○○段○○段七號土地如附圖所示Ａ部分，面
      積為0.0221公頃，移轉登記與原告，戊○○同意將七之二
      地號土地如附圖所示Ｅ部分，面積為0.0221公頃登記與原
      告。
（二）被告己○○雖然否認有信託或借名登記之事實，然查，被
      告之先父黃岷川親筆書寫之「不動產分配書」內即有記載
      「嘉義市○○段○○段七地號（扣除家章等三人所有部分
      ）」等語，被告之先父黃岷川雖未記載多少面積，為被告
      之胞弟戊○○於88年12月間向嘉義市東區調解委員會提出
      之聲請調解書內載：「遺產被繼承人黃岷川所有之嘉義市
      ○○段四小段七地號，面積630.108坪，內有200.86坪應
      歸屬乙○○、丁○○、丙○○等三人共有，因此懇請乙○○、丙○○、丁○○等三人共同出席，協調應如何歸還該
      土地」等語，即已載明其面積為200.86坪，而被告己○○
      於88年12月15日針對上開聲請調解案向嘉義市東區調解委
      員會所提出之「意見陳報書」，其第四項載「查胞弟於聲
      請狀中已承認先父遺產中，有嘉義市○○段○○段七號地
      ，面積630.108坪，內有200.86坪應歸屬乙○○、丁○○
      、丙○○等三人共有，故主張併案協議時，應如何歸還該
      土地云云，據此顯見胞弟同亦承認先父遺囑之真實性，則
      陳報人要求繼承乙案，應全按遺囑交待原則辦理，並非無
      據」等語，亦見被告己○○並不否認系爭土地其中200.86
      坪應歸還原告等三人共有等事實。而且被告己○○進而於
      87年12月24日出具同意書內載：「己○○同意依黃家祖先
      遺訓分割土地給堂叔家章、家裕、家澤先生等三人，費用
      及土地坪數，如有誤差，多退少補，己○○敬筆蓋章。中
      華民國87年12月24日」，亦有該同意書可證。另有被告己○○致戊○○之信函第三項載：「祖厝安樂街102 號（即
      嘉義市○○段○○段柒地號面積630坪），圍牆內面積約
      估330坪之厝地由吾繼承取得，另該地號應予堂叔之200坪
      後，實餘坪數為100坪，由您、我二人各取得50坪」等語
      ，亦承認該七地號土地其中有200坪應返還其堂叔即原告
      乙○○等三人，亦有該信函可證。被告己○○於88 年4月
      17日出具之「繼承土地分配說明書」第四項載：「祖厝安
      樂街102號之厝地（即中山段四小段柒地號）圍牆內之土
      地面積初估約350坪父訓由長兄聲雄繼承取得。另家父與
      堂叔暨吾同輩間應移轉歸還之土地約200坪，其占該地號
      之持分率於分割繼承登記時暫併入己○○名義內，俟辦竣
      繼承登記后，即負移轉登記返還之責，毋庸家姊，家弟再
      次煩擾（其移轉之稅規手續費全由堂叔方負擔之）」云云
      ，有被告己○○於88年4月20日簽名蓋章之上開「繼承土
      地分配說明書」可證，被告己○○等於87年12月25日出具
      之「切結書」第一項載：「立切結書人己○○、戊○○、
      庚○○等三人願將繼承先父黃岷川所有坐落嘉義市○○段
      ○○段七地號土地於登記完畢後立即將上開土地分割出
      200.86坪（如附圖紅色部分）給乙○○、丙○○、丁○○
      等三人共有，．．」；第二項載：「右開土地係先父生前
      繼承先祖父之遺產雙方有書約可證，因先父事忙致無法分
      別登記（按係分割登記之誤寫），所以雙方有感於無奈，
      順此繼承登記之機會，今立切結書人有負履行先父書約之
      義務，立此切結書為據」云云，經原告等三人於87年12月
      25日簽名蓋章承諾，有該「切結書」可證，故足證確有信
      託契約或借名契約存在，被告之抗辯無理由。
（三）依據最高法院判決意旨，信託契約之受託人不僅就信託財
      產承受權利人之名義，且須就信託財產，依信託契約所定
      內容為積極的管理或處分，並非將自己之財產，以他人名
      義登記時，雙方之間當然即有信託關係存在，若僅以其購
      買之系爭土地，名義上登記於他名下，他人自始未負管理
      ，處分之義務，該不動產之管理使用，處分悉由自己自行
      辦理，自與信託契約之要件不符，應屬純粹係借名登記，
      其契約重在當事人間之信託關係，並無不法，理由正當，
      應屬合法有效之契約，性質與委任契約類同，應類推適用
      委任關係終止消滅之規定，不因被上訴人將契約名之為信
      託契約，而影響該借名登記契約終止或消滅與否之判斷。
      復按當事人之一方，得隨時終止委任契約。委任關係，因
      當事人一方死亡而消滅，民法第549條第1項、第550條前
      段分別定有明文；查本件原告等三人共有之系爭土地上之
      樓房應有部分二分之一，與被告之被繼承人黃岷川之應有
      部分二分之一共有；原告等三人之應有部分二分之一，以
      原告丙○○之妻子黃蘇滿足之名義與黃岷川共同申報為上
      開樓房之納稅名義人，有嘉義市稅捐處「房屋稅籍證明書
      」可稽。由此可證，姑不論系爭七地號土地內原告等三人
      共有之200.86坪土地，係繼承遺產分割所得，抑或原告投
      資購買，惟因借用被告黃岷川之名義登記在黃岷川名下，
      則原告等三人與黃岷川間已有信託登記之契約關係存在，
      縱令其間不成立信託登記關係者，即有借名登記關係，不
      容疑義。今原告等以本訴狀之送達表示終止信託登記關係
      或借名登記關係，即原告等自終止後，始得行使系爭七地
      號土地內200.86坪土地之返還登記請求權，並無消滅時效
      可言，被告之消滅時效抗辯，顯無理由。
（四）再查，被告在後附「切結書」第一項載：「立切結書人己○○戊○○、庚○○等三人願將繼承先父黃岷川所有座落
      嘉義市○○段○○段七號土地於登記完畢後立即將上開土
      地分割出二００．八六坪（如附圖紅色部分）給乙○○、
      丁○○、丙○○三人共有，但其分割及移轉登記費用由乙○○等三人負擔及補償立切結書人等應繳之遺產稅額新台
      幣壹仟零捌拾伍萬參仟零陸拾捌元正，並同意就台端所取
      得座落喜義縣中埔鄉○○○段二之四二之五號及頂六段興
      化部小段三十六之一號等三筆土地持分各二分之一按公告
      現值價額計新台幣壹佰零玖萬伍仟參佰貳拾元正，扣除上
      開補償額後，餘額新台幣玖佰柒拾伍萬柒仟柒佰肆拾捌元
      正，台端等同意立切結書人將上開三筆土地各二分之一向
      國稅局按公告現值申請抵繳先父黃岷川之遺產稅額，雙方
      應就上開條件負履行義務，如有違背願負損害賠償責任」
      等語，由原告等三人於87年12月25日簽名蓋章之前，被告
      即於前一日之87年12月24日先在上開「切結書」由原告等
      三人簽名蓋章後面，連接親筆書寫「己○○同意依黃家祖
      先遺訓分割土地給堂叔家章、家裕、家澤先生等三人，費
      用及土地坪數，如有誤差，多退少補。己○○敬筆併蓋章
      。中華民國八十七年十二月二十四日」等文句，凡此已足
      以證明本件原告等三人與被告己○○等間就系爭七地號土
      地內之200.86坪，被告願意分割登記予原告等三人之要約
      ，與原告等三人承諾之意思表示已合致而成立「分割後，
      辦理所有權移轉登記予原告等三人取得共有之返還土地契
      約」，甚為明顯。因此，假定本件系爭土地內之200.86坪
      ，並非信託契約或借名契約，亦應成立另一獨立之同意返
      還上開200.86坪土地之無名契約，被告仍負將系爭七地號
      土地內分割出200.86坪，辦理所有權移轉登記予原告等三
      人共有之義務。
（五）綜上說明，系爭土地200.86坪，確係原告等「信託或借名
      登記」在被告之被繼承人黃岷川名下；被告己○○亦在上
      開「切結書」末頁載明「同意依黃家祖先遺訓分割系爭土
      地給原告乙○○、丙○○、丁○○等三人等情，因此原告
      等向被告表示終止信託登記關係，並聲明請求判決：被告
      己○○應將坐落嘉義市○○段○○段七之一地號建地分割
      出如附圖一所示Ｃ部分土地面積0.0221公頃，辦理所有權
      移轉登記予原告乙○○、丙○○、丁○○共有。
（六）退一步言，如訴之先位聲明，不能成立者，原告等本於被
      告同意登記返還原告等之「切結書」及「同意書」之合約
      ，備位聲明請求：被告己○○應將坐落嘉義市○○段○○
      段七之一地號建面積0.0694公頃原告乙○○、丙○○、丁○○三人之應有部分一０００分之三一九辦理所有權移轉
      登記予原告乙○○、丙○○、丁○○；其餘應有部分一０
      ００分之六八一辦理登記為被告己○○所有。被告己○○
      應與原告等就上開七之一地號建面積0.0694公頃分割為如
      附圖一所示Ｃ部分土地面積0.0221公頃分歸原告乙○○、
      丙○○、丁○○取得持分各三分之一共有；Ｄ部分面積
      0.04 73公頃分歸被告己○○取得。
二、被告則抗辯：
（一）本件被告庚○○、己○○、戊○○等姊弟三人因就被繼承
      人黃岷川之遺產糾葛所衍生之鈞院92年度重家訴第1號請
      求分割遺產、94年訴字第546號給付代墊款，94年度家訴
      字第24 號請求分割遺產等案件；在上開案件中本件原告
      乙○○皆應戊○○之請求出庭做證而為有利於戊○○之證
      詞；另被告己○○與原告丙○○間於鈞院另案93年度訴字
      第475確認使用執照起造人產權事件，戊○○亦出庭做證
      為有利於丙○○之證詞。職是原告丙○○與被告戊○○既
      分別與被告己○○因另案訴訟，丙○○、戊○○既在上開
      另案中站在同一陣線與被告己○○爭訟，同時被告戊○○
      與原告丙○○在上開鈞院另案訴訟皆委由同一訴訟代理人
      林崑地律師，足徵戊○○與乙○○等人利益一致並互相配
      合；是本件戊○○與庚○○之代理人於95年9月21日言詞
      辯論期日應訊時自認原坐落嘉義市○○段○○段七號建地
      面積0.2083公頃（折合630.108坪）土地內有200.86坪係
      原告等三人信託或借名登記在被告之被繼承人黃岷川所有
      上開土地云云，實不能證述其自認事實為真。
（二）原告等人主張本件先位聲明係依據信託或借名契約，然原
      告等人並未說明究竟係於「何時」將伊所有土地信託或借
      名登記在被告先父黃岷川本件系爭土地名下？信託或借名
      登記原因為何？為何係為200.86坪？原告對上開疑點至今
      仍未釋明，嗣原告於96年3月28日之辯論意旨（續）狀中
      再補稱所謂伊與被告之先父黃岷川就本件系爭土地縱無成
      立信託契約，亦有所謂借名契約云云；實則被告先父黃岷
      川於37年7月22日即取得本件系爭七地號土地，有土地登
      記簿謄本可稽，而原告主張其借名契約係成立於52年間，
      顯然不實在，且原告皆未提出任何證據足資證明有所謂「
      借名契約」存在。是原告先位聲明之主張顯不可採。
（三）復查被告己○○於88年12月15日向嘉義市東區調解委員會
      提出之「意見陳報書」第四項載「查胞弟於聲請狀中已承
      認先父遺產中，有嘉義市○○段○○段七號地，面積六三
      ０‧一０八坪，內有二００‧八六坪應歸屬乙○○、丁○○、丙○○等三人共有，故主張併案協議時，應如何歸還
      該土地云云，據此顯見胞弟同亦承認先父遺囑之真實性，
      則陳報人要求繼承乙案，應全按遺囑交待原則辦理，並非
      無據、、、」。上開意見陳報書內容係被告己○○與胞弟
      戊○○就先父黃岷川遺產協調分配事宜所陳述之意見；原
      告據此主張被告己○○並不否認上開七地號土地其中200.
      86坪應歸還原告等三人共有等事實，尚有誤會。
（四）再查，被告己○○於87年12月24日出具之同意書內載：『
      己○○同意依黃家祖先遺訓分割土地給堂叔家章、家裕、
      家澤先生等三人，費用及土地坪數，如有誤差，多退少補
      ，己○○敬筆蓋章。』。惟查被告己○○之所以出具上開
      同意書係因先父黃岷川仙逝後原告等人片面主張有部份土
      地信託於被告先父黃岷川名下，原告等三人於87年12月25
      日出具之切結書承諾「被告若移轉系爭土地予原告等三人
      共有後，原告等三人願補償被告應繳遺產稅額新臺幣一千
      零八十五萬三千零六十八元、、、。」，被告己○○方於
      上開切結書末頁書載「己○○同意依黃家祖先遺訓分割土
      地給堂叔家章、家裕、家澤先生等三人，費用及土地坪數
      ，如有誤差多退少補，己○○敬筆」，惟嗣後原告等三人
      盤算後認為支出一千餘萬元予被告並不合算，兩造未能達
      成合意，而原告乙○○兄弟在該「切結書」中所承諾的下
      列三個事項，至今沒有一項實現；是原告主張依切結書內
      容訴請被告應移轉本件系爭200.86坪，實屬無據。況且該
      切結書係兩造在該協商過程所出具之文件，包括被告己○○致被告戊○○之信函皆因兩造無法達成共識，而不生效
      力，是原告以上開文書據以提起本件訴訟，尚嫌無據。
（五）證人甲○○於鈞院96年5月14日做證時亦證實乙○○兄弟
      索求200.86坪土地是依據『富』、『貴』二字原據文，在
      在顯示原告乙○○等人是在主張渠等之先父之繼承權為被
      告先父黃岷川所侵害，但依民法1146條原告乙○○兄弟之
      繼承回復請求權早已超過法律時效。原告等人乃虛構所謂
      以「信託登記」「借名登記」之名要求移轉本件土地，然
      卻無法提出確實之證據。另乙○○兄弟繳納被告先父黃岷
      川所有土地地價稅之原因，係因坐落嘉義市門牌號碼為維
      新路94號建物之基地於78年即出租予齊普公司經營超市，
      兩造約定5年租約到期由出租人取得租賃物所有權並改由
      全買超市承租，因該租賃物所有權屬丙○○、己○○二人
      ，故自齊普公司、全買公司承租以來均與丙○○、己○○
      簽訂房屋租賃契約書，租金部分亦由兩家族共同分配。然
      該租賃物坐落基地約500多坪土地中原告乙○○等人之土
      地僅占89坪，其餘土地皆為被告先父黃岷川所有，因而原
      告乙○○兄弟為保障其租金利益，乃分擔被告先父所有系
      爭土地的部分地價稅款，準此，並非原告曾繳了幾年被告
      先父黃岷川名義下所有土地之部分地價稅款即可主張土地
      所有權。原告乙○○在上開信件內容中提及「座落於安樂
      街與民權路的黃岷川名義土地地價稅因租給全買公司，至
      於地價稅應按期繳納，因租方有按期交給租金，收到租金
      人應負責繳地價稅、、、」等語。足以證明乙○○兄弟係
      為保障租金利益前提下方繳納被告先父黃岷川所有系爭土
      地部分地價稅款。
（六）末查，遑論原告就渠等所有土地信託登記在被告先父黃岷
      川名下無法舉證以實其說，更何況兩造就原告之土地持分
      是否為200.86坪之土地，亦無共識，此從被告己○○在上
      開切結書之末頁記載「、、、費用及土地坪數如有誤差多
      退少補、、、」足徵兩造就原告等人就系爭土地之面積之
      坪數並無共識。則原告訴之先位聲明第一項：請求「被告
      己○○應將坐落嘉義市○○段○○段七之一地號建地分割
      出如附圖一所示Ｃ部分土地面積0.0221公頃，辦理所有權
      移轉登記予原告乙○○、丙○○、丁○○共有」；備位聲
      明請求：「被告己○○應將坐落嘉義市○○段○○段七之
      一地號建面積0.0649公頃原告乙○○、丙○○、丁○○之
      應有部分一０００分之三一九辦理所有權移轉登記予原告
      乙○○、丙○○、丁○○共有；其餘應有部分一０００分
      之六八一辦理登記為被告己○○所有。被告己○○應與原
      告等人就上開七之一地號建面積0.0649公頃分割為如附圖
     一所示Ｃ部分土地面積0.0221公頃分歸原告乙○○、丙○○、丁○○取得持分各三分之一共有；Ｄ部分面積0.0473
      公頃分歸被告己○○取得」於法無據。退萬步言之，縱認
      原告等人確有伊所指之土地信託登記予被告之被繼承人黃
      岷川名下，則為何是原告等人所指界之附圖一所示Ｃ部分
      之土地為渠等所有，原告等人就此亦未舉證說明，益徵原
      告等人所為之請求不足採憑。並聲明１、原告之訴駁回；
      ２、訴訟費用由原告負擔。
三、法院判斷：
（一）兩造不爭執之事實：
１、系爭土地原登記為被告等之被繼承人黃岷川所有；黃岷川於
    86年4月9日死亡，由被告與其姊姊庚○○及弟弟戊○○等三
    人繼承公同共有。後來被告等三人因遺產分割為七地號、七
    之一地號及七之二地號等三筆：其中七地號面積0.0694公頃
    分歸庚○○取得；七之一地號面積0.0694公頃分歸被告己○○取得；七之二地號面積0.0695公頃分歸戊○○取得；均於
    94 年10月25日辦畢共有物分割登記。
２、被告之先父黃岷川親筆書寫之「不動產分配書」內有「嘉義
    市○○段○○段七地號（扣除家章等三人所有部分）」等語
    之記載。
３、被告己○○曾於88年12月15日針對戊○○於嘉義市東區調解
    請案提出「意見陳報書」，其第四項載「查胞弟於聲請狀中
    已承認先父遺產中，有嘉義市○○段○○段七號地，面積63
    0.108坪，內有200.86坪應歸屬乙○○、丁○○、丙○○等
    三人共有。故主張併案協議時，應如何歸還該土地云云，據
    此顯見胞弟同亦承認先父遺囑之真實性，則陳報人要求繼承
    乙案，應全按遺囑交待原則辦理，並非無據」等語。
４、被告己○○曾於87年12月24日在原告所立之切結書上記載：
    「己○○同意依黃家祖先遺訓分割土地給堂叔家章、家裕、
    家澤先生等三人，費用及土地坪數，如有誤差，多退少補，
    己○○敬筆蓋章。中華民國87年12月24日」等語。被告己○○另於致戊○○之信函第三項載：「祖厝安樂街102號（即
    嘉義市○○段○○段柒地號面積630坪），圍牆內面積約估
    330坪之厝地由吾繼承取得，另該地號應予堂叔之200坪後，
    實餘坪數為100坪，由您、我二人各取得50坪」等語。
５、被告己○○於88年4月17日出具之「繼承土地分配說明書」
    第四項記載：「祖厝安樂街102號之厝地（即中山段四小段
    柒地號）圍牆內之土地面積初估約350坪父訓由長兄聲雄繼
    承取得。另家父與堂叔暨吾同輩間應移轉歸還之土地約200
    坪，其占該地號之持分率於分割繼承登記時暫併入己○○名
    義內，俟辦竣繼承登記后，即負移轉登記返還之責，毋庸家
    姊，家弟再次煩擾（其移轉之稅規手續費全由堂叔方負擔之
    ）」等語。
（二）兩造有爭執者在於：
１、原告對系爭土地其中200.86坪與被告之先父黃岷川是否有信
    託契約或借名登記契約存在？
２、原告得否本於被告己○○曾於87年12月24日在原告所立之切
    結書上記載：「己○○同意依黃家祖先遺訓分割土地給堂叔
    家章、家裕、家澤先生等三人，費用及土地坪數，如有誤差
    ，多退少補，己○○敬筆蓋章。中華民國87年12月24日」等
    語，請求被告己○○移轉嘉義市○○段○○段七之一地號建
    地如附圖所示Ｃ部分土地面積0.0221公頃之土地？
（三）按稱信託者，謂委託人將財產權移轉或為其他處分，使受
      託人依信託本旨，為受益人之利益或為特定之目的，管理
      或處分信託財產之關係，信託法第一條亦有明文規定。因
      此，信託係指信託人為自己或第三人之利益，以特定財產
      為信託財產，將之移轉於受託人，由受託人管理或處分，
      以達成一定經濟上或社會上目的之行為，受託人不特僅就
      信託財產承受權利人之名義，且須就信託財產依信託契約
      所定內容為積極之管理或處分。而借名契約，顧名思義，
      係指當事人約定，一方（借名者）經他方（出名者）同意
      ，而就屬於一方現在或將來之財產，以他方之名義，登記
      為所有人或其他權利人，但無使他方取得實質所有權或其
      他權利之意思所成立之契約。經查，本件原告僅係主張其
      對系爭土地其中200.86坪有所有權而登記在被告先父黃岷
      川名義下，被告先父黃岷川並未負有何達成一定經濟上或
      社會上目的之之義務，是依原告所主張之法律關係內容，
      原告並無具有信託本旨之為自己或第三人之利益，以達成
      一定經濟上或社會上的目的，被告之先父黃岷川亦未負有
      對系爭土地中之200. 86坪如何積極負責管理或處分之義
      務，要與信託之規定及目的不符，而應認其主張之法律關
      係應為「借名登記」，並非「信託登記」，原告主張「信
      託登記」之部分為無理由，應予駁回，此合先敘明。
（四）復按當事人主張有利於己之事實者，就其事實有舉證之責
      任，民事訴訟法第277條前段定有明文；又借名登記係契
      約行為，原告主張借名登記關係存在，應就借名登記契約
      確已成立之事實，負舉證責任，若其先不能舉證，則被告
      就其抗辯事實即令不能舉證，或其所舉證據尚有疵累，亦
      應駁回原告之請求（最高法院87年台上字第562號判決同
      此意旨可參）。是本件原告自應就於52年間與被告先父黃
      岷川對系爭土地中之200. 86坪確有成立借名登記契約之
      有利事實負舉證之責。然查，本件系爭七地號土地係被告
      先父黃岷川於37年7月22日因贈與關係而登記取得一情，
      有被告所提出土地登記簿謄本在卷可稽，是原告主張：系
      爭七地號土地係原告三人與黃岷川於52年間共同購買，借
      用黃岷川作為登記名義人，將200.86坪之所有權移轉登記
      於黃岷川名下，借名契約係成立於52年間云云顯然與事實
      有違，毫無足採。
（五）再按借名契約，係指當事人約定，一方（借名者）經他方
      （出名者）同意，而就屬於一方現在或將來之財產，以他
      方之名義，登記為所有人或其他權利人，但無使他方取得
      實質所有權或其他權利之意思所成立之契約。因此，需借
      名者與出名者之間，於「登記之初」，有借名之意思合致
      ，而將屬於借名者現在或將來之財產，登記在出名者名義
      下方屬之。苟於登記之初兩造未有此一合意，而係登記名
      義人於登記取得財產權之後，方基於贈與或其他法律關係
      ，允諾將名義下之財產一部或全部移轉他人，此乃屬其他
      法律關係，而非屬借名登記之範疇。本件原告主張對系爭
      土地其中200.86坪與被告之先父黃岷川存有借名登記契約
      云云，固提出黃岷川親筆書寫之「不動產分配書」、戊○○於88年12月間向嘉義市東區調解委員會提出之聲請調解
      書、被告己○○於88年12月15日提出之「意見陳報書」、
      被告己○○於87年12月24日所立之同意書及被告己○○於
      88 年4月17日出具之「繼承土地分配說明書」等件及證人
      甲○○之證言及其所書寫予黃岷川之信函為憑，然查：
１、依原告所提出上開所述之文件，均僅係事後提及欲移轉系爭
    土地中200.86坪予原告等語，惟均未提及原告與被告之先父
    黃岷川就系爭土地曾經有何借名登記或共同購買土地之事宜
    ，自難認其得作為證明原告與被告之先父黃岷川借名登記之
    合意之證據，此合先敘明。
２、再詳觀之原告所提出黃岷川親筆書寫之「不動產分配書」，
    其上雖記載「嘉義市○○段○○段七地號（扣除家章等三人
    所有部分）」等語，然該分配書僅係黃岷川交代其繼承人不
    動產分配事宜所為之遺言，並不對外產生何法律效力。況其
    所謂「扣除家章等三人所有部分」，究難與承認有借名登記
    契約劃上等號，其究竟是同意贈與原告三人部分土地抑或承
    認先人之遺訓分予部分土地與原告，意思不明。再觀之被告
    己○○於87年12月24日在原告所立之切結書上記載：「己○○同意依黃家祖先遺訓分割土地給堂叔家章、家裕、家澤先
    生等三人，費用及土地坪數，如有誤差，多退少補、、、」
    等語，系爭土地欲分割讓與給原告三人顯係基於黃家祖先遺
    訓，亦非基於借名登記契約，自難認其得作為證明原告與被
    告之先父黃岷川借名登記之合意之證據。
３、復查，戊○○於88年12月間向嘉義市東區調解委員會提出之
    聲請調解書，乃係戊○○個人之意見，對被告本不產生任何
    效力，且該聲請書所載「嘉義市○○段○○段七號地，面積
    630.108坪，內有200.86坪應歸屬乙○○、丁○○、丙○○
    等三人共有」，至於應歸屬之原因為何，亦未載明。而被告
    己○○於88年12月15日針對上開調解聲請書所提出之「意見
    陳報書」，其目的主要在向戊○○表示戊○○應遵守其先父
    之遺囑，亦未提及或承認原告三人對系爭土地有何借名登記
    契約存在，故亦難認此二文件可得證明原告所主張之借名登
    記契約。
４、又被告己○○於88年4月17日出具之「繼承土地分配說明書
    」第四項雖記載：「祖厝安樂街102號之厝地（即中山段四
    小段柒地號）圍牆內之土地面積初估約350坪父訓由長兄聲
    雄繼承取得。另家父與堂叔暨吾同輩間應移轉歸還之土地約
    200坪，其占該地號之持分率於分割繼承登記時暫併入己○○名義內，俟辦竣繼承登記后，即負移轉登記返還之責，毋
    庸家姊，家弟再次煩擾（其移轉之稅規手續費全由堂叔方負
    擔之）」等語；及被告己○○另於致戊○○之信函第三項記
    載：「祖厝安樂街102號（即嘉義市○○段○○段柒地號面
    積630坪），圍牆內面積約估330坪之厝地由吾繼承取得，另
    該地號應予堂叔之200坪後，實餘坪數為100坪，由您、我二
    人各取得50坪」等語，然此二文件乃係被告己○○與其弟弟
    戊○○私人間為磋商遺產分配，所為私人之書信往返，自不
    向外對原告等人產生何效力，且其內容亦未提及或承認原告
    三人對系爭土地有何借名登記契約存在，故亦難認此二文件
    可得證明原告所主張之借名登記契約。
５、又證人甲○○雖證述：伊曾聽見被告之先父黃岷川與原告等
    人在天一木業裡面談話時，曾承認原告有200.86坪在系爭土
    地上，200.86坪在系爭土地上是上一代的原因，因為有分為
    富、貴兩派下，然後富字的子孫，要分給貴字的子孫，那時
    候伊有寫壹張說明書。在繳納地價稅時黃岷川都會將地價稅
    單寄給原告乙○○，我們公司的會計就會去稅捐機關申請地
    價稅證明，然後按共有人的持分比例，計算各共有人的分擔
    部分，再將應繳錢額通知黃岷川先生，黃岷川再以彰化銀行
    的匯票，寄給原告乙○○先生等語，並提出天一木業帳冊為
    憑。然查，證人甲○○證述原告有200.86坪在系爭土地上的
    原因，係因為兩造前人有分為富、貴兩派下，然後富字的子
    孫，要分給貴字的子孫等語，顯與原告主張其是52年共同購
    買土地所成立之借名登記云云不符，自難認其證述得作為原
    告主張之依據，又稅賦如何分配繳納之實際原因甚多，或有
    基於使用借貸之對價、或有基於其他原因之轉價，自難單以
    原告曾經繳納過系爭土地之部分地價稅，即遽以認定其對系
    爭土地存有借名登記關係。
（五）原告雖又主張被告己○○曾於87年12月24日在原告所立之
      切結書上記載：「己○○同意依黃家祖先遺訓分割土地給
      堂叔家章、家裕、家澤先生等三人，費用及土地坪數，如
      有誤差，多退少補，己○○敬筆蓋章。中華民國87年12月
      24 日」等語，顯見兩造間就系爭土地內之200.86坪因意
      思表示已合致而成立「分割後，辦理所有權移轉登記予原
      告等三人取得共有之返還土地契約」云云，然查，依原告
      所提出之切結書觀之，該切結書顯係原告三人所寫，切結
      人亦係原告三人所簽名，然其切結內容卻均係被告己○○
      、戊○○與庚○○應履行何義務云云，該切結書對被告等
      人自不產生何法律上效力。再查，被告己○○固於該切結
      書簽載「己○○同意依黃家祖先遺訓分割土地給堂叔家章
      、家裕、家澤先生等三人，費用及土地坪數，如有誤差，
      多退少補，己○○敬筆蓋章。中華民國87年12月24日」等
      語，惟按「除法律或契約另有規定外，公同共有物之處分
      及其他之權利行使，應得公同共有人全體之同意」，民法
      第828條第2項定有明文，被告己○○於87年12月24日簽署
      上開同意書時，系爭土地仍屬被告己○○與戊○○及庚○○三人所公同共有之繼承遺產，其處分及其他之權利行使
      ，自應得公同共有人全體之同意，因此被告己○○一人所
      為之同意分割移轉行為，對全體共有人而言自不產生效力
      。況且依該切結書之整體觀之，該切結書乃係原告三人與
      被告己○○及戊○○、庚○○間，彼此磋商土地交換及遺
      產稅負擔之事宜，由原告三人所先提出之建議書面，其目
      的係讓被告己○○及第弟戊○○、姊姊庚○○表示意見，
      被告己○○雖有表示同意該提議，但戊○○及庚○○則均
      未表示同意，該切結書最後因兩造未能完全合意而無法達
      成協議，自無法產生拘束協議雙方之效果，況且原告三人
      自己事後亦無實際履行該切結書所述之義務，更見當時原
      告三人與被告己○○及戊○○、庚○○間，並未達成協議
      。本件原告僅擷取被告己○○於該切結書之片段記載，進
      而主張兩造間就系爭土地內之200.86坪土地，有成立分割
      後辦理所有權移轉登記予原告等三人之意思合致云云，顯
      然過度擴張該切結書之效力，亦曲解被告己○○簽載該同
      意書之本意，其主張自不足採憑。
（六）綜上，原告既無法舉證證明其對系爭土地其中200.86坪與
      被告之先父黃岷川間有何信託契約或借名登記契約存在，
      復無法證明其有何法律上權源得請求被告己○○應將坐落
      嘉義市○○段○○段七之一地號建地分割出如附圖所示Ｃ
      部分土地面積0.0221公頃，辦理所有權移轉登記予原告乙○○、丙○○、丁○○共有；或被告己○○應將坐落嘉義
      市○○段○○段七之一地號建面積0.0694公頃原告乙○○
      、丙○○、丁○○三人之應有部分一０００分之三一九辦
      理所有權移轉登記予原告乙○○、丙○○、丁○○；其餘
      應有部分一０００分之六八一辦理登記為被告己○○所有
      。其提起本訴請求判決如其上開之先位聲明及備位聲明，
      均難認為有理由，應併予駁回。
四、本件事證已臻明確，兩造其餘之攻擊防禦方法，經審酌與判
    決結果均不影響，爰不以一一論述，併予敘明。
五、據上論結，本件原告之訴為無理由，依民事訴訟法78條判決
    如主文。
中　　華　　民　　國　　96　　年　　8 　　月　　27　　日
                  民二庭法　官　黃明展
以上正本係照原本作成
如對本判決上訴須於判決送達後20日內向本院提出上訴狀
中　　華　　民　　國　　96　　年　　8　　月　　27　　日
                        書記官　陳昭煌
